臺灣高等法院刑事判決
111年度交上易字第238號
上  訴  人  臺灣臺北地方檢察署檢察官
被      告  彭士政



上列上訴人因被告過失傷害案件，不服臺灣臺北地方法院111年
度審交易字第88號，中華民國111年5月17日第一審判決（起訴案
號：臺灣臺北地方檢察署110年度偵字第32943號），提起上訴，
本院判決如下：
    主  文
上訴駁回。
彭士政緩刑貳年，緩刑期間內應履行如附表所示之調解內容。
    事  實
一、彭士政於民國110年6月2日下午3時許，騎乘車牌號碼000-00
    00號普通重型機車，沿新北市新店區安和路，由新北市中和
    區往安和路2段方向行駛，張天宇則騎乘車牌號碼000-000號
    普通重型機車在同車道的前方行駛；詎彭士政原應注意機車
    行駛時，駕駛人應注意車前狀況及兩車併行之間隔，隨時採
    取必要之安全措施，且超車時，應於前車左側保持半公尺以
    上之間隔超過，而依當時情形，並無不能注意之情事，竟疏
    未注意，逕於行經該路3段37號前之際，貿然從張天宇所騎
    機車之右側超車，致彭士政之機車左側手把擦撞張天宇之機
    車右側手把，張天宇乃緊急剎車欲穩住車身維持平衡；惟適
    有邱閔聖（所涉過失傷害部分，業經張天宇撤回告訴，由原
    審另為公訴不受理）騎乘車牌號碼000-000號普通重型機車
    行駛於張天宇同車道後方，亦疏未注意車前狀況俾隨時採取
    必要之安全措施，見狀已閃避不及，致由後往前追撞張天宇
    所騎乘機車車尾，造成張天宇受有腰椎挫傷。嗣經警到場處
    理，邱閔聖自首前開情節，始悉上情。
二、案經張天宇訴由新北市政府警察局新店分局報請臺灣臺北地
    方檢察署檢察官偵查起訴。
    理  由
壹、程序部分：
　　按被告以外之人於審判外之陳述，雖不符刑事訴訟法第159
    條之1至第159條之4之規定，而經當事人於審判程序同意作
    為證據，法院審酌該言詞陳述或書面陳述作成時之情況，認
    為適當者，亦得為證據；當事人、代理人或辯護人於法院調
    查證據時，知有第159條第1項不得為證據之情形，而未於言
    詞辯論終結前聲明異議者，視為有前項之同意，同法第159
    條之5第1項、第2項有明文規定。查本判決下列認定事實所
    引用之本院作為得心證依據之被告以外之人於審判外陳述，
    經本院審理時逐項提示，檢察官、被告彭士政（下稱被告）
    均同意作為證據而並未爭執，且未於言詞辯論終結前聲明異
    議，本院審酌各項證據作成時之狀況，尚無違法取得證據及
    證明力明顯過低等瑕疵，且與本案待證事實間具有相當關聯
    ，作為證據充足全案事實之認定，應屬適當，依刑事訴訟法
    第159條之5第1項規定，均有證據能力。另本判決下列認定
    事實所引用之其餘證據，均經依法踐行調查證據程序，亦無
    違法取得、不得作為證據之情形或顯有不可信之情況，且均
    與本案具關連性，認以之作為證據應屬適當，故揆諸上開規
    定，認上揭證據資料均有證據能力。
貳、實體部分：
一、本案認定犯罪事實所憑之證據及理由：
　　訊據被告對於上揭事實坦承不諱（見本院卷第60、61頁），
    並有下列證據可佐：
（一）上揭事實，業據證人邱閔聖於警詢、偵查及原審證述明確
      （見偵卷第13至16、99至101頁，原審卷第73至75頁），
      並有道路交通事故現場圖、道路交通事故補充資料表、調
      查筆錄、調查報告表㈠、㈡、肇事人自首情形記錄表、當事
      人登記聯單、現場暨車損照片、富新骨科診所診斷證明書
      等件在卷可考（見偵卷第25、29、35、37至39、41至46、
      51至53、55、57至64頁），亦核與告訴人張天宇於警詢、
      偵查及原審證述內容一致（見偵卷第17至24、99至101頁
      ，原審卷第75至77頁）。
（二）被告就本案車禍有應注意，能注意，卻未注意之過失：
　　　按汽車(含機車）行駛時，駕駛人應注意車前狀況及兩車
      並行之間隔，並隨時採取必要之安全措施；汽車超車時，
      應顯示左方向燈並於前車左側保持半公尺以上之間隔超過
      ，行至安全距離後，再顯示右方向燈駛入原行路線，道路
      交通安全規則第2條第1項第1款、第94條第3項前段、第10
      1條第1項第5款後段分別定有明文。查：
　　1.告訴人於警詢、偵查及原審均一致證稱：我靠路邊騎機車
      ，車速很慢，約在30、40之間，突然有輛機車從我右後方
      超車，車速比我快，他撞到我右邊把手，讓我失去平衡，
      我就緊急煞車想要維持平衡，我腰有閃到但尚未有痛覺…
      接著又被後面的機車追撞我，撞這下導致我腰傷加劇…我
      停車回神時，看到我正前方約20、30公尺有輛UBER停住往
      後觀察，而撞到我的後車駕駛有大喊叫前面撞我的人不要
      走，但他停下回頭看，沒考慮就跑掉了…我沒特別感覺手
      肘有無碰撞…當天車禍我沒有倒地，本來要去就診判斷我
      後面脊椎有無傷勢，後來救護車過來說疫情關係，沒有辦
      法送我到醫院，警察就建議我自行就醫取得診斷證明，我
      就去附近骨科診所照X光，我有問醫師為何第一時間沒劇
      痛，醫師說發炎要過一陣子才會感覺到等語（見偵卷第17
      至24、99至101頁，原審卷第75至77頁）。
　　2.證人邱閔聖於警詢、偵查及原審證稱：當時被告、告訴人
      是我前面兩部車，告訴人在前面左邊、被告在前面右邊，
      他們碰撞瞬間我沒看到，但告訴人突然剎車停路邊，被告
      則往右滑出去，是正常滑行不是失速，接著我就從後面追
      撞告訴人車尾中間擋泥板，導致他車牌往內凹，但我們都
      沒倒地…被告當時仍在現場，他在馬路右前方路邊停下，
      我有對他大喊要他留下，可能距離太遠他沒聽到、可能他
      覺得沒他的事…我有看被告頓一下，但後來他也沒有留在
      現場…左邊的車流很快，若告訴人是遭左邊車流碰撞，應
      該會飛出去等語（見偵卷第13至16、99至101頁，原審卷
      第73至75頁）。
　　3.依上開車禍發生脈絡以觀，可知被告騎車欲超越同車道前
      方之告訴人機車時，本應注意其與告訴人機車並行之間隔
      及車前狀況，且應從左側超車；而被告既係考領有機車駕
      照之成年人，自述高中肄業之教育程度，對於前開規定自
      應知之甚詳。依案發當時天候陰、日間自然光線、柏油路
      面乾燥無缺陷、無障礙物、視距良好等客觀狀況，有上揭
      道路交通事故調查表㈠在卷可查，並無不能注意之情事，
      竟疏未注意其與前方左側（即告訴人）車輛並行之間隔及
      車前狀況，即貿然自告訴人機車右側超車，導致二車間距
      離過近而發生擦撞，致告訴人經此一撞，為維持自身人車
      平衡，乃不得不緊急煞車；適同車道上騎車行駛於告訴人
      後方之證人邱閔聖亦疏未保持安全距離，見狀閃避不及，
      才由後往前追撞告訴人機車車尾，則被告之駕駛行為，自
      與證人邱閔聖同屬具有過失，殆無疑義。
（三）被告所為與告訴人所受傷害間有因果關係：
　　1.按刑法上結果犯以一定結果之發生為必要，其結果與行為
      之間若無因果關係，行為人自不負既遂犯之刑事責任。關
      於有無因果關係之判斷，固有各種不同之理論，採「相當
      因果關係說」者，主張行為與結果間，必須具備「若無該
      行為，則無該結果」之條件關係，然為避免過度擴張結果
      歸責之範圍，應依一般經驗法則為客觀判斷，亦即必須具
      有在一般情形下，該行為通常皆足以造成該結果之相當性
      ，始足令負既遂責任。但因因果關係之「相當」與否，概
      念欠缺明確，在判斷上不免流於主觀，且對於複雜之因果
      關係類型，較難認定行為與結果間之因果關聯性。晚近則
      形成「客觀歸責理論」，明確區分結果原因與結果歸責之
      概念，藉以使因果關係之認定與歸責之判斷更為精確。「
      客觀歸責理論」認為除應具備條件上之因果關係外，尚須
      審酌該結果發生是否可歸責於行為人之「客觀可歸責性」
      ，祇有在行為人之行為對行為客體製造法所不容許之風險
      ，而該風險在具體結果中實現（即結果與行為之間具有常
      態關聯性，且結果之發生在規範之保護目的範圍內並且具
      有可避免性），且結果存在於構成要件效力範圍內，該結
      果始歸由行為人負責。因之，為使法律解釋能與時俱進，
      提升因果關係判斷之可預測性，乃藉由「客觀歸責理論」
      之運用，彌補往昔實務所採「相當因果關係說」之缺失，
      而使因果關係之判斷更趨細緻精確。至於「客觀歸責理論
      」所謂製造法所不容許之危險，係指行為人之行為製造對
      法益威脅之風險而言，倘行為人之行為係屬降低風險（即
      行為客體所處之狀況因行為人之介入而改善，使其風險因
      之降低）、未製造法律上具有重要性之風險（即行為並未
      逾越社會所容許之界限，而屬日常生活之行為）或製造法
      律所容許之風險（即行為雖已製造法律上具有重要性之風
      險，但該危險被評價為適法之活動，例如：行為人遵守交
      通規則而駕車之行為）等情形，始在排除之列（最高法院
      108年度台上字第1808號判決意旨參照）。
　　2.查本案車禍發生之緣由，係被告於超車之際，未保持安全
      距離及間隔，而逕行以其左側碰撞告訴人右側，告訴人始
      緊急煞車以便維持自身人車平衡，且此際告訴人已感受到
      腰間扭傷，嗣又遭騎車緊接在後亦疏未保持安全距離、見
      狀閃避不及之證人邱閔聖追撞車尾，導致告訴人腰部痛感
      加劇，俱如前揭。惟倘被告於超車時，能確實注意遵守道
      路交通規則，注意保持兩車（即告訴人與被告之機車）間
      並行之間隔，且與告訴人車側車身保持半公尺以上之間隔
      超過，行至安全距離後，再切入原車道前方，即不會與告
      訴人機車發生碰撞（無論究竟是雙方手肘、抑或雙方的機
      車把手，皆係如此），當然就無從肇生本件車禍，告訴人
      亦無任何緊急煞車保持平穩之必要，更不會衍生證人邱閔
      聖見狀閃避不及而追撞告訴人之結果。申言之，被告騎車
      超車未遵守相關法規、未保持兩車間安全距離，即已製造
      法所不容許之風險，進而擦撞告訴人，使告訴人於煞車維
      持平衡時扭傷腰部，嗣又接著遭證人追撞而加劇其腰部傷
      勢。再者，車禍發生後，告訴人當日立刻前往骨科診所，
      經醫師診斷受有腰椎挫傷，且於同日接受員警詢問時亦已
      表明有腰椎挫傷（見偵卷第25、41至42頁之診斷證明書、
      新北市政府警察局新店分局道路交通事故調查筆錄），核
      與告訴人上開指述均若合符節，則被告超車時，其左側擦
      撞告訴人右側，導致告訴人不得不緊急煞車而產生之衝擊
      力道，應足使騎車者（即告訴人）之腰部產生扭拉傷、挫
      傷，尚與常情無違，由是堪認被告之過失與告訴人受傷結
      果間，具有因果關係無訛。縱使告訴人嗣又旋遭證人邱閔
      聖追撞，此仍不足以中斷被告違規駕駛、製造法所不容許
      風險之前行為之原因力。
（四）綜上所述，本案事證明確，被告任意性自白核與事實相符
      ，其犯行洵堪認定，應依法論科。
二、論罪及上訴駁回：
　  核被告所為，係犯刑法第284條前段之過失傷害罪。原審審
    理結果，認被告所犯罪證明確，因而適用刑法第284條前段
    規定，並審酌被告原騎乘機車在告訴人機車同車道後方，因
    欲超車，卻疏未遵守交通規則並保持安全間隔及距離，即逕
    行從告訴人機車右側超車，致兩車距離太近，被告機車（暨
    手肘）左側與告訴人機車（暨手肘）右側發生擦撞，告訴人
    乃不得不緊急煞車而扭拉傷腰部，旋又遭同車道後方之機車
    騎士（即證人邱閔聖）追撞，腰部傷勢才因而加劇，兼衡被
    告於原審否認，參以告訴人到庭表示之意見（見原審卷第80
    頁）、被告高職肄業之智識程度、現從事餐飲外送工作之生
    活經濟狀況，暨其過失情節、告訴人所受傷勢等一切情狀，
    認被告犯過失傷害罪，處拘役30日，並諭知易科罰金之折算
    標準，核無認定事實錯誤、量刑瑕疵或違背法令之情形，其
    結論尚無不合。茲原判決已詳敘就卷內證據調查之結果，而
    為綜合判斷、取捨，認被告確有過失傷害犯行，其得心證的
    理由已說明甚詳，並就刑法第57條各款及前開所列情狀，予
    以綜合考量，在法定刑度範圍內，詳予審酌科刑，經核原判
    決所為論斷及量刑並無違背經驗法則、論理法則、或有濫用
    量刑權限，亦無判決理由不備，或其他輕重相差懸殊等量刑
    有所失出或失入之違法或失當之處，自不容任意指為違法；
    本院考量本案車禍之發生、告訴人所受傷勢，及被告犯後於
    本院坦承犯行，並與告訴人成立調解及已履行第一、二期賠
    償金，尚難認其犯後態度不佳而應加重其刑之理由。檢察官
    上訴意旨認被告對其犯行不感愧疚，亦未賠償告訴人，犯後
    態度惡劣，原審量刑實屬過輕，有違罪刑相當原則，指摘原
    判決不當云云，係對原判決就刑之量定已詳予說明審酌之事
    項，再為爭執，為無理由，應予駁回。
三、緩刑：
　　末查，被告前未曾因故意犯罪受有期徒刑以上刑之宣告，有
    本院被告前案紀錄表在卷可按，審酌其因一時輕忽，致罹刑
    典，且其於本院審理期間，並與告訴人成立調解及已履行第
    1、2期賠償金，告訴人亦於調解時表示願意原諒被告，同意
    給予緩刑之宣告等情，有本院民事庭111年度刑上移調字第1
    39號調解筆錄、本院公務電話查詢紀錄表附卷可佐（見本院
    卷第35、51、65頁）。本院審酌上情，信認被告歷此偵、審
    訴訟程序及刑之宣告教訓，當知所警惕，殊無再犯之虞，因
    認被告所宣告之刑，以暫不執行為適當，爰依刑法第74條第
    1項第1款規定，併予宣告緩刑2年，以啟自新。
據上論斷，應依刑事訴訟法第368條、刑法第74條第1項第1款，
判決如主文。
本案經檢察官董怡臻到庭執行職務。
中　　華　　民　　國　　111 　年　　10　　月　　27　　日
                  刑事第十七庭  審判長法　官  沈君玲
                                      法　官  黃雅芬
                                      法　官  姜麗君
以上正本證明與原本無異。
不得上訴。
                                      書記官  羅敬惟
中　　華　　民　　國　　111 　年　　10　　月　　27　　日

附錄：本案論罪科刑法條全文
中華民國刑法第284條：
因過失傷害人者，處1年以下有期徒刑、拘役或10萬元以下罰金
；致重傷者，處3年以下有期徒刑、拘役或30萬元以下罰金。

附表：
被告應履行之附條件緩刑內容（即本院民事庭111年度刑上移調
字第139號調解筆錄內容）：
被告（即彭士政）願給付原告（即張天宇）新臺幣（下同）5萬
元。其給付方法為：於民國111年9月25日前給付2萬元；111年10
月25日前、同年11月25日前、同年12月25日前各給付1萬元。如
一期不按時履行，視為全部到期。上開款項由被告逕匯入將來銀
行（823），帳號：00000000000000，戶名張天宇。